臺灣高雄地方法院民事判決　　　　　　　99年度訴字第1435號
原　　　告　華南商業銀行股份有限公司
法定代理人　王濬智
訴訟代理人　黃雪華
被　　　告　何琳琳
　　　　　　李　榮
上列當事人間請求塗銷所有權移轉登記等事件，本院於民國100
年1月12日言詞辯論終結，判決如下：
  主  文
被告間就附表一、二所示不動產，於民國九十九年二月十日所為
以信託為移轉原因之債權行為及於民國九十九年二月二十四日所
為所有權移轉登記之物權行為均應予撤銷。
被告何琳琳應將附表一、二所示不動產於民國九十九年二月二十
四日經高雄市新興地政事務所以信託為原因所為之所有權移轉登
記予以塗銷。
訴訟費用由被告負擔。
    事實及理由
一、被告均未於言詞辯論期日到場，查無民事訴訟法第386 條各
    款所列情形，爰依到場原告之聲請由其一造辯論而為判決。
二、原告主張：被告李榮於民國98年8 月25日就訴外人宏琦科技
    股份有限公司（下稱宏琦公司) 向原告借款為連帶保證，雙
    方約定李榮就宏琦公司現在及將來對原告所負借款、票據、
    透支、墊款、保證及其他基於授信關係所生債務，暨因上開
    債務所生之損害賠償，以新台幣（下同) 1,000 萬元為限額
    ，負連帶清償之責。嗣宏琦公司於98年10月23日、99年1 月
    28日向原告申請開立國外遠期信用狀，經原告墊款美金
    100,600 元、74,200元之信用狀，並約定到期日分別為99年
    4 月9 日、99年6 月3 日。詎宏琦公司未遵期清償債務，迄
    今尚積欠原告美金本金160,993.34元及附表三所示之利息、
    違約金（下稱系爭欠款) 未還。又宏琦公司於原告及他行使
    用之票據於99年1 月25日起陸續發生退票，並經臺灣票據交
    換所於99年2 月26日公告拒絕往來尚未解除，李榮為宏琦公
    司之負責人，為脫免債務，竟於99年2 月10日將附表一、二
    所示之不動產（下稱系爭房地），以信託為原因，將所有權
    移轉登記予被告何琳琳，其所為已害及原告債權，為此爰依
    信託法第6 條規定，提起本件訴訟。並聲明：如主文第1、2
    項所示之聲明。
三、被告均未於言詞辯論期日到場，亦未提出書狀作何聲明或陳
    述。
四、本院之判斷：
（一）原告主張：宏琦公司於98年8 月25日向其借款，李榮為該
      借款之連帶保證人，嗣宏琦公司未遵期清償債務，迄今尚
      積欠原告美金本金160,993.34元及附表三所示之利息、違
      約金未還等語，有保證書、授信契約書、開發信用狀申請
      書、擔保提貨申請書、匯票影本、增補契約、臺灣票據交
      換所第二類票據信用資料查覆單、授信契約書之信用狀開
      發領貨授權書等件附卷可佐（見本院卷第7-34、90頁），
      上開事實，堪認為真。
（二）按信託行為有害於委託人之債權人權利者，債權人得聲請
      法院撤銷之，信託法第6 條第1 項定有明文。而所謂害於
      委託人之債權人之權利者，謂因信託行為，致權利不能獲
      得滿足。其立法說明中謂「為防止委託人藉成立信託脫產
      ，害及其債權人之權益，爰參考民法第244 條第l 項之規
      定，於本條第l 項規定信託行為有害於委託人之債權人之
      權利者，債權人得聲請法院撤銷之，而不以委託人於行為
      時明知並受益人於受益時亦知其情事者為限，以保障委託
      人之債權人，並期導信託制度於正軌」，此顯強調排除民
      法第244 條規定之適用，乃因我國引入信託時，社會上多
      存有債務人利用信託設計以達脫產目的之背景有關。故依
      此規定，因債務人之信託行為，而使債權陷於清償不能、
      或困難或遲延之狀態即屬之。次按債務人所為之無償行為
      ，有害及債權者，債權人得聲請法院撤銷之。債權人依第
      1 項或第2 項之規定聲請法院撤銷時，得並聲請命受益人
      回復原狀，民法第244 條第1 項、第4 項前段定有明文。
      又按債務人所為之無償行為，或明知損害於債權人之權利
      之有償行為，債權人固得聲請法院撤銷之，然債務人之行
      為，究竟是否有損害於債權人，應以債權人就其債權能否
      受清償為斷（最高法院57年台上字第530 號判決要旨參照
      ）。
（三）按稱保證者，謂當事人約定，一方於他方之債務人不履行
      債務時，由其代負履行責任之契約；保證債務，除契約另
      有訂定外，包含主債務之利息、違約金、損害賠償及其他
      從屬於主債務之負擔，民法第739 條及第740 條亦有明文
      。而保證債務之所謂連帶，係指保證人與主債務人負同一
      債務，對於債權人各負全部給付之責任者而言，此觀諸民
      法第272 條第1 項規定連帶債務之文義即明，最高法院
      45年臺上字第1426號判例意旨可資參照。查李榮為系爭欠
      款之連帶保證人，原告自為李榮之債權人。又李榮除投資
      宏琦公司、生貿企業股份公司之投資款外，名下無其他不
      動產乙情，有稅務電子閘門財產所得調件明細表可稽（見
      本院卷第63-66 頁），而債務人之全部財產為債權人之共
      同擔保，則李榮不思依約還款，竟於99年2 月10日與何琳
      琳成立信託契約，並將名下唯一之系爭房地無償以信託原
      因於99年2 月24日移轉予何琳琳名下，有卷附系爭不動產
      之謄本及高雄市政府地政處新興地政事務所函暨檢附系爭
      不動產之信託及抵押權登記資料影本各1 份可稽（見本院
      卷第35-41 頁、53-62 頁），則被告2 人之行為將使原告
      債權無法滿足，而被告2 人始終未到場抗辯李榮尚有何財
      產足供清償債務而無害及原告債權，是難認渠等無損害原
      告權利之故意，則原告主張被告2 人間就系爭房地所為之
      信託行為，已損害原告之債權，自堪信為真實。又信託法
      第6 條第1 項為民法第244 條第1 項、第2 項之特別規定
      ，則原告主張依信託法第6 條第1 項撤銷登記行為時，應
      得類推適用民法第244 條第4 項之規定，聲請命受益人或
      轉得人回復原狀，自屬有據。從而，原告依前開規定訴請
      撤銷被告間所為以信託為原因之債權及物權行為，並請求
      何琳琳就系爭房地所為之上開所有權移轉登記予以塗銷，
      自屬於法有據，應予准許。
五、綜上所述，原告依信託法第6 條第1 項、民法第244 條第1
    項及第4 項前段規定，訴請將被告2 人間就如附表一、二所
    示系爭房地於99年2 月10日所為以信託為移轉原因之債權行
    為及99年2 月24 日所為所有權移轉登記行為予以撤銷，暨
    請求何琳琳應就系爭房地於99年2 月24日所為以信託為原因
    之所有權移轉登記及抵押權設定登記應予塗銷，為有理由，
    應予准許。
六、據上論結，本件原告之訴為有理由，依民事訴訟法第385 條
    、第78條、第85條第1 項前段，判決如主文。
中    華    民    國    100     年    1     月  26    日
                   民事鳳山分庭 審判長法  官 楊富強
                                      法  官 吳文婷
                                      法  官 張琬如
以上正本係照原本作成。
如不服本判決，應於送達後20日內，向本院提出上訴狀並表明上
訴理由。如於本判決宣示後送達前提起上訴者，應於判決送達後
10日內補提上訴理由書（須附繕本）。
中    華    民    國   100    年    1     月    26    日
                                      書記官 劉國偉
附表一：
┌─────────────────────────────┬─┬──────┬─────┐
│            土          地          坐          落        │地│面        積│          │
├────┬─────┬────┬────┬────────┼─┼──────┤ 權利範圍 │
│縣市    │  鄉鎮市區○   段   ○ ○  段 │  地        號  │目│  平方公尺  │          │
├────┼─────┼────┼────┼────────┼─┼──────┼─────┤
│高雄市  │  苓雅區  ○○○段  │        │  26            │建│3936        │3367分之27│
└────┴─────┴────┴────┴────────┴─┴──────┴─────┘
附表二
┌────┬───────┬───────┬──────┬─────────────┐
│ 建     │              │              │  建築式樣  │建  物  面  積（平方公尺）│
│        │   建物門牌   │   基地坐落   │  主要建築  ├─────────────┤
│        │              │              │  材 料 及  │樓  層  面  積            │
│ 號     │              │              │  房屋層數  │合          計            │
├────┼───────┼───────┼──────┼─────────────┤
│高雄市苓│高雄市苓雅區  │高雄市苓雅區衛│鋼筋混凝土造│第6 層：64.62             │
│雅區○○○○○路9 巷12號│武段26地號    │            │                          │
│段98建號│6樓           │              │            │                          │
└────┴───────┴───────┴──────┴─────────────┘
附表三
┌─┬──┬───┬───┬──┬───┬───┬───────┬─────┬───────┐
│編│信用│金額  │開狀日│押匯│起息日│到期日│未清償本金    │記息期間及│違約金        │
│號│狀號│（美金│期    │日  │      │      │（美金，元）  │利率      │              │
│  │碼  │，元）│      │    │      │      │              │          │              │
│  │    │      │      │    │      │      │              │          │              │
├─┼──┼───┼───┼──┼───┼───┼───────┼─────┼───────┤
│1 │9PK2│100600│98.10.│98.1│98.10.│99.4.9│86793.34      │自99.4.30 │自99.4.30 起至│
│  │-027│      │23    │0.28│28    │      │              │起至清償日│清償日止，逾期│
│  │00-8│      │      │    │      │      │              │止按年息  │在6 個月以內按│
│  │02  │      │      │    │      │      │              │6.25％計算│原利率10％，逾│
│  │    │      │      │    │      │      │              │          │期6 個月以外按│
│  │    │      │      │    │      │      │              │          │原利率20％    │
├─┼──┼───┼───┼──┼───┼───┼───────┼─────┼───────┤
│2 │OPK2│74200 │99.1. │99.2│99.2.3│99.6.3│74200         │自99.2.3  │自99.6.3起至清│
│  │-000│      │28    │.3  │      │      │              │起至清償日│償日止，逾期在│
│  │71-8│      │      │    │      │      │              │止按年息  │6 個月以內按原│
│  │02  │      │      │    │      │      │              │6.25％計算│利率10％，逾期│
│  │    │      │      │    │      │      │              │          │6 個月以外按原│
│  │    │      │      │    │      │      │              │          │利率20％      │
└─┴──┴───┴───┴──┴───┴───┴───────┴─────┴───────┘